【裁判字號】    92,交上訴,154
【裁判日期】    920826
【裁判案由】    公共危險等
【裁判全文】
臺灣高等法院刑事判決                          九十二年度交上訴字第一五四號
    上  訴  人  臺灣桃園地方法院檢察署檢察官
    被      告  甲○○
右上訴人因被告公共危險等案件，不服臺灣桃園地方法院九十二年度交訴字第九號，
中華民國九十二年五月二十日第一審判決（起訴案號：臺灣桃園地方法院檢察署九十
一年度偵字第一三三二五號），提起上訴，本院判決如左：
    主  文
上訴駁回。
    事  實
一、甲○○前於民國（下同）八十五年間因違反肅清煙毒條例案件，經原審判處有期
    徒刑二年十月確定，於八十八年六月二十一日假釋出監並於假釋期間交付保護管
    束，嗣於九十年一月二日保護管束期滿視為執行完畢。猶不知悔改，竟於九十一
    年七月十三日十九時許，駕駛未懸掛車牌之白色自小貨車（原車牌號碼ＫＺ—五
    七二八號，登記車主為郭真強，業於八十七年十二月二十一日繳銷車籍），沿桃
    園縣大園鄉○○○路往內海方向行駛，於同日十九時三十五分許，行經桃園縣大
    園鄉○○○路二六一號前時，本應注意汽車在未劃有分向限制線或行車分向線之
    道路交會時，應減速慢行，又會車相互之間隔不得少於半公尺，再汽車行駛時，
    駕駛人應注意車前狀況，並隨時採取必要之安全措施，依當時天候晴，雖時值夜
    間無照明，然路面無障礙物、視距良好，道路類別為村里道路、直路等一切客觀
    情況，並無不能注意之情事，適陳俊雄騎乘車牌號碼ＷＵＱ—七一五號之輕型機
    車後載其子陳麒方，沿上開路段往大園方向行駛，行經上開地段時，亦疏未注意
    在未劃有分向限制線或行車分向線之道路交會時，應減速慢行，又會車相互之間
    隔不得少於半公尺，及機車行駛時，駕駛人同應注意車前狀況，並隨時採取必要
    之安全措施，甲○○及陳俊雄均因上開疏失而致二車對撞，陳俊雄因遭甲○○駕
    駛車輛之撞擊後人車倒地，造成頸椎骨折、頭部外傷而當場死亡，車上乘客陳麒
    方則受有臉部、手部、腳部多處擦傷之傷害（此傷害部分未據告訴）。詎甲○○
    於肇事致陳俊雄嚴重受傷後，竟僅下車在遠處觀望，而未上前對陳俊雄為救護措
    施或積極報警處理，反逕加速駕駛上開自用小貨車逃離現場。嗣警方接獲路人鄭
    嘉典報案後至現場處理，並蒐集所遺留車輛碎片逐一比對，查知上開自小貨車車
    主郭真強及當日駕駛者為甲○○，於九十一年七月十七日二十一時許，在桃園縣
    大園鄉北港村六鄰六號旁稻田逮捕甲○○到案。
二、案經桃園縣警察局大園分局報告台灣桃園地方法院檢察署檢察官偵查起訴。
    理  由
一、被告甲○○經合法傳喚未庭陳述，惟訊其原審審理庭訊時對於上揭時、地與被害
    人陳俊雄發生車禍，並因而致被害人死亡一事均供認不諱，然矢口否認有何過失
    致人於死及肇事逃逸之犯行，並辯稱：當時車子很多，是跟著前面的車行進，車
    速約二十幾公里，被害人為超車突然衝出來，才會撞到伊車子左側角落及左側照
    後鏡，伊並無過失，且伊肇事後有下車站在伊車子旁觀看，並有喊請人叫救護車
    ，有聽到小孩在叫爸爸，且看到被害人坐著在摸小孩子的頭，以為只是稍微碰一
    下，因為車子沒有車牌很害怕，所以才先走，沒有肇事逃逸之故意，且事後在警
    方詢問時即主動供陳犯行而自首云云。經查：
  (一)被告於九十一年七月十三日十九時三十五分許，駕駛未懸掛車牌（原車牌號碼為
    ＫＺ—五七二八號，登記車主為郭真強，於八十七年十二月二十一日繳銷車籍）
    自用小貨車，行經桃園縣大園鄉○○○路二六一號前，與被害人陳俊雄所騎乘後
    載陳麒方之車牌號碼ＷＵＱ—七一五號重型機車，發生對撞，致陳俊雄因受有頸
    椎骨折、頭部外傷等傷害而當場死亡一情，業據被告於警訊、偵訊及原審審理時
    均供承不諱，核與被害人家屬乙○○、證人鄭嘉典、郭真強、許金調、許家元分
    別於警訊及原審調查時證述情節相符，並有車籍作業系統─查詢認可資料一紙（
    見偵卷第十五頁至第十九頁、原審九十二年一月二十九日、三月七日訊問筆錄）
    可資佐證。而本件車禍事故發生後，經警採集車禍現場遺留碎片，並將案發當時
    所拍攝之現場錄影帶影像翻拍成照片，逐一清查，於九十一年七月十七日發現原
    車牌號碼ＫＺ—五七二八號之自小貨車（業已於八十七年十二月二十一日繳銷車
    牌）受損之左前方向燈罩與車禍現場採集碎片相符，進而由警方鑑識小組勘查該
    車並於該車左前車門板採集血跡後，送請內政部警政署刑事警察局比對鑑定，鑑
    驗結果與被害人陳俊雄ＤＮＡ─ＳＴＲ相符，此有該局九十一年九月十九日刑醫
    字第０九一０二０一八０七號鑑驗書暨所附鑑驗照片、現場錄影帶畫面暨翻拍照
    片、前開自小貨車現況照片六張、桃園縣警察局大園分局現場勘查初步報告表二
    份在卷可稽（見偵卷第二十頁至第二七頁、原審卷附之資料），被告於原審訊問
    時對此亦不爭執，是可認前開自小貨車確為本件肇事車輛無訛。再者被害人確因
    本件車禍肇致頸椎骨折、頭部外傷而當場死亡，業經台灣桃園地方法院檢察署檢
    察官督同檢驗員到場相驗屬實，並製有相驗筆錄、驗斷書、相驗屍體證明書各一
    份在卷足憑（均附於相驗卷內）。此外，並有桃園縣警察局道路交通事故調查報
    告表一份、現場照片七張及桃園縣警察局大園分局潮音派出所相驗案件初步調查
    報告表一份等資料在卷可稽（詳見相驗卷），是可認被告此部分所為任意性自白
    ，核與事實相符，堪予採信。
  (二)被告雖辯稱係被害人為超車而自一旁突然衝出，才會發生車禍，伊並無過失云云
    。然依現場照片及車禍現場圖所示，本件被害人之機車碎片係散落在上開路段之
    正中央，證人許家元於原審時亦到庭證稱：現場是雙向行駛，但該路段並無劃設
    分向限制線，而被害人是躺在路中間等語（見原審九十二年一月二十九日訊問筆
    錄），而由車損照片，顯示被告所駕駛自小貨車與被害人所騎乘機車，兩方車損
    俱在左前側部位，可見被告與被害人於撞擊時均行駛在該巷道中間，故綜合現場
    跡證，本件車禍之發生係因被告與被害人於會車時互相未保持安全間距且未注意
    車前狀況所致，台灣省桃園縣區車輛行車事故鑑定委員會、台灣省車輛行車事故
    覆議鑑定委員會均亦同此見解（見偵卷第四六頁第四八頁及原審卷附之鑑定意見
    書）。按以汽車在未劃有分向限制線或行車分向線之道路交會時，應減速慢行，
    又會車相互之間隔不得少於半公尺，再汽車行駛時，駕駛人應注意車前狀況，隨
    時採取必要之安全措施，道路交通安全規則第一百條第一款、第五款、第九十四
    條第三項均訂有明文，被告為考領有汽車駕駛執照之人，業據其於警訊中供明（
    見偵卷第九頁），自應熟知上揭注意規定並應善盡此等注意義務，駕車時自應加
    以注意，惟被告於前揭時地駕駛自小貨車，疏未注意會車時，相互之間隔不得少
    於半公尺之規定，復未注意車前狀況，且當時天候晴，雖時值夜間無照明，然路
    面無障礙物、視距良好，道路類別為村里道路、直路等客觀情狀（此有道路交通
    事故調查報告表在卷為憑），被告於客觀上顯無不能注意之情事，竟貿然前行而
    與被害人騎乘之輕機車相撞，致使被害人因遭撞擊而致頸部骨折、頭部外傷當場
    死亡，伊顯有過失罪責，堪以認定，且被害人確係因本件車禍而受有頸部骨折、
    頭部外傷而死亡，已如前述，是被告之過失行為與被害人之死亡間，自具有相當
    因果關係；雖被害人騎乘機車亦未注意車前狀況，隨時採取必要之安全措施，而
    於會車時未保持至少半公尺之安全距離，同具有過失，然仍無從解免被告過失責
    任。綜上，足認被告上開所辯，實屬事後卸責之詞，委無可採，被告有過失致人
    於死犯行罪證明確，犯行洵堪認定。
  (三)被告雖另又辯稱：車禍發生後，伊有停車站在車旁觀望，看到被害人以手撫摸小
    孩的頭，也聽到小孩在叫爸爸，伊以為是被害人僅有受輕傷，所以才先離開，並
    無逃逸故意云云。然按汽（機）車駕駛人駕駛汽機車肇事致人受傷或死亡，應即
    採取救護或其他必要之措施，並向警察機關報告不得駛離，違者吊扣其駕照三個
    至六個月，逃逸者吊銷其駕駛執照，道路交通管理處罰條例第六十二條第一項定
    有明文。又按刑法第一百八十五條之四之肇事逃逸罪，以駕駛動力交通工具肇事
    ，有致人死傷而逃逸之事實，為其構成要件，不以行為人明知被害人有死傷情形
    為必要，亦不以被害人為無自救能力人為必要（最高法院九十一年台上字第一三
    七號、九十年台上字第六七八六號判決意旨參照），至肇事者是否有遺棄之故意
    ，其離去之原因為何，則非所問（最高法院九十年台上字第二一九一號判決意旨
    參照），是刑法第一百八十五條之四之立法意旨，係為維護交通安全，加強救護
    ，減少被害人之死傷，促使駕駛人於肇事後，能對被害人即時救護，概以道路交
    通事故之發生，常非於己之鄰親家里，時有告救不能情事，乃科以肇事者須採取
    救護或其他必要措施，以防因就醫延誤致生無謂傷亡，此亦為道路交通管理處罰
    第六十二條第一項所明定汽車駕駛人之法定義務。且刑法第一百八十五條之四具
    有遺棄罪之性質，乃參照刑法第二百九十四條第一項之刑度增設，第一百八十五
    條之四之救護義務不以汽車駕駛人因故意或過失肇事致人傷亡為必要，只要其為
    該交通事故之現場當事人，則對事故現場之傷亡人員皆有救護之義務，此即為本
    條與第二百九十四條第一項之區別所在。因此，本條所欲規範者乃當事人置交通
    事故發生（不論其有無故意或過失）致人受傷於不顧而逃逸行為，即成立本罪。
    從而，本件車禍發生之撞擊點乃被告自用小貨車左前側方向燈、左前側鈑金及被
    害人機車車頭，且被害人機車車頭並已破損，有前述照片可參，在如此力量之撞
    擊下，一般人客觀上當可預見被害人可能因此受有傷害或死亡，而本件被告於撞
    擊被害人後，曾短暫下車停留觀看，以為被害人只是受傷等語，為被告所是承（
    詳偵卷第四一頁反面至第四二頁、第五一頁反面、原審九十二年一月二十九日訊
    問筆錄），足見被告就其駕駛之自用小貨車撞擊告訴人騎乘之機車而肇事乙節，
    應已知悉。然本件被告明知發生車禍，當可得確定會有人員受傷乃至死亡，而被
    害人當時即因遭被告所撞擊致受有頸部骨折、頭部外傷等傷害，並因而當場死亡
    ，已如前述，無論車禍責任歸屬如何，被告即應依前開規定報請警方處理，並停
    留現場等候調查，惟竟逕行離去，且未將其姓名、車號、聯絡方式住址留予任何
    人，顯然違反前開規定，自難辭肇事後駕車逃逸之刑責，渠所辯車禍之發生錯不
    在己，且以為只是輕微擦撞故而先行離開云云，執以為規避肇事致人受傷逃逸罪
    責，實非可採。是以被告於自己過失肇事後，明知撞傷被害人，竟未協助救護送
    醫、報警或留下聯絡方式，雖被告曾短暫下車停留，但並未積極施予救助，僅在
    旁觀望後即逕行離去，伊肇事逃逸之心態及客觀犯行至為明確，被告前開所辯無
    非卸責之詞，不足採信。
  (四)至於被告於原審所辯稱：伊於肇事後，在警方未發覺肇事者為伊時，伊即向警方
    自首云云。按刑法第六十二條所謂自首，祇以犯人在其犯罪未發覺前，向該管公
    務員自承犯罪，而受裁判為已足，固不以使用自首字樣為必要，然自首以對於未
    發覺之罪投案而受裁判為要件，如案已發覺，則被告縱有投案陳述自己犯罪之事
    實，亦祇可謂為自白，不能認為自首（最高法院五十一年台上字第一四八六號、
    二十六年上字第四八四號判例意旨參照）。經查，證人謝己龍即逮捕被告到案之
    員警於原審調查時到庭結證稱：根據案發後現場所查到的跡證，與現場監視錄影
    帶發現是一輛白色有棚架小貨車，我們把錄影帶轉換成照片，持照片到附近查訪
    ，在車主郭真強家中車庫發現這部車，遂請車主郭真強到派出所說明，並經車主
    同意將車子拖回派出所蒐證，經詳細比對之後發現相符，就確定這部車子就是肇
    事的車子，我們就問郭真強案發時這部車是由何人駕駛，郭真強說案發當天車子
    是借給甲○○，遂鎖定甲○○並且到他家去找人，當時就已經幾乎確定甲○○是
    犯罪嫌疑人，但甲○○不在家，就跟他家人說甲○○牽涉到這件案子，他家人有
    提供甲○○的行動電話號碼，我們打電話與甲○○聯絡，甲○○雖在電話中承認
    有開這台車，但稱不知道有撞死人，我們就要求甲○○說明他的所在地，請他儘
    快到派出所或是我們去帶他回來，甲○○雖在電話中跟我們約定某個地方會合，
    但是他並沒有出現，後來我們再透過他朋友得知他的行蹤，才去埋伏，之後才逮
    捕甲○○等語甚明（見原審九十二年三月七日訊問筆錄），核與證人許家元證述
    情節相符（見原審九十二年一月二十九日訊問筆錄），而證人謝己龍、許家元分
    別為桃園縣警察局大園分局潮音派出所所長及警員，均係依法從事犯罪偵查之公
    務員，亦經證人謝己龍、許家元供陳甚明，是被告甲○○雖於警方致電要求伊出
    面說明時，曾自承肇事，然並未接受裁判，況警員在致電被告前即已知悉被告為
    前述肇事之犯罪嫌疑人及伊犯罪事實，並進而追緝、逮捕被告到案，是本件與刑
    法第六十二條前段規定自首減輕其刑之要件，顯然不符，被告辯稱伊有自首云云
    ，充其量僅為犯罪後自白，附此敘明。
  綜上事證，被告甲○○所犯前開過失致人於死及肇事逃逸等犯行，均已經證明，應
  依法論科。
三、核被告駕駛車輛，因過失肇事致人死亡，係犯刑法第二百七十六條第一項之過失
    致人於死罪。再被告駕駛動力交通工具肇事，致人死亡而逃逸之所為，則係犯刑
    法第一百八十五條之四之駕駛動力交通工具肇事致人死亡逃逸罪。又被告所犯前
    開二罪間，犯意個別，行為互殊，應分論併罰。查被告前因違反肅清煙毒條例案
    件，經原審判處有期徒刑二年十月確定，於九十年一月二日假釋交付保護管束期
    滿執行完畢之事實，有本院被告全國前案紀錄表、台灣桃園地方法院檢察署刑案
    資料查註紀錄表各乙件附卷可考，其於五年內再犯本件有期徒刑以上之本罪，均
    為累犯，應各依刑法第四十七條規定加重其刑。
四、原審因認被告罪證明確，引用刑法第一百八十五條之四、第二百七十六條第一項
    、第四十七條、第五十一條第五款，罰金罰鍰提高標準條例第一條前段之規定，
    並審酌被告之素行，未注意車前狀況及保持會車時之安全距離，以致撞及同疏未
    注意車前狀況、保持安全會車距離之被害人，過失程度非輕，又於肇事後不思下
    車救助被害人並報警處理，反加速離去，致被害人死亡，輕忽人命，其動機、目
    的無非心存僥倖卸責，犯罪後復卸責推諉，實無足取，惟伊業已與被害人家屬達
    成民事上和解，此有調解筆錄一份附卷可參（見偵卷第四十三頁），並參酌其所
    生交通安全之危害、被害人及被告就本件車禍之過失程度等一切情狀，分別量處
    因過失致人於死罪，有期徒刑八月；駕駛動力交通工具肇事致人死亡而逃逸罪，
    有期徒刑八月，並定其應執行刑有期徒刑一年三月，以資懲誡。其認事用法並無
    不合，量刑亦稱妥適。公訴人上訴意認原審量刑過輕云云，核無理由，上訴應予
    駁回。
五、被告甲○○經合法傳喚，無正當理由未到庭，爰不待其陳述逕行判決。
據上論斷，應依刑事訴訟法第三百六十八條、第三百七十一條，判決如主文。
本案經檢察官施慶堂到庭執行職務。
中      華      民      國    九十二    年      八      月    二十六    日
                              臺灣高等法院刑事第十六庭
                                  審判長法  官  許  增  男
                                        法  官  陳  孟  瑩
                                        法  官  周  煙  平
右正本證明與原本無異。
如不服本判決，應於收受送達後十日內向本院提出上訴書狀，其未敘述上訴之理由者
並得於提起上訴後十日內向本院補提理由書（均須按他造當事人之人數附繕本）。
                                        書記官  蕭  麗  珍
中      華      民      國    九十二    年      八      月    二十八    日


司法院資訊處製作；財團法人民間司法改革基金會備份。
